臺灣高雄地方法院刑事判決
                                      110年度訴字第643號
                                      110年度訴字第644號
公  訴  人  臺灣高雄地方檢察署檢察官
被      告  鄭珮伶


選任辯護人  王怡雯律師
被      告  林崇華



            王義雄



            徐翊家



            王姿敏




上列被告因妨害自由案件，經檢察官提起公訴（109年度少連偵
字第317號、109年度偵字第8767號、109年度偵字第8871號）及
追加起訴（109年度少連偵字第317號），本院判決如下：
    主  文
丁○○共同犯剝奪他人行動自由罪，處有期徒刑伍月，如易科罰金
，以新臺幣壹仟元折算壹日。扣案如附表所示之參張本票均沒收
。
甲○○共同犯剝奪他人行動自由罪，處有期徒刑伍月，如易科罰金
，以新臺幣壹仟元折算壹日。
王義雄共同犯剝奪他人行動自由罪，處有期徒刑肆月，如易科罰
金，以新臺幣壹仟元折算壹日。
徐翊家共同犯剝奪他人行動自由罪，處有期徒刑陸月，如易科罰
金，以新臺幣壹仟元折算壹日。
王姿敏幫助犯剝奪他人行動自由罪，處拘役肆拾日，如易科罰金
，以新臺幣壹仟元折算壹日。
    事  實
一、丁○○因與丙○○間有金錢債務糾紛，經丁○○屢向丙○○追討未成
    ，丁○○遂與甲○○、王義雄共同基於剝奪他人行動自由之犯意
    聯絡，王姿敏則基於幫助丁○○等人剝奪他人行動自由之犯意
    ，由王姿敏於民國109年4月12日11時許，以網路上交友約會
    之方式與丙○○相約在高雄火車站會面後，騎機車搭載丙○○，
    王姿敏再以要修理機車為由，將丙○○載至址設高雄市○鎮區○○○街00號之魔輪光業機車行。丙○○與王姿敏抵達該機車行後
    ，預先在現場等候之丁○○、王義雄及甲○○等人即將丙○○圍住
    ，並詢問該如何解決其與丁○○間之債務問題，因丙○○無法提
    出滿意之答覆，丁○○、王義雄及甲○○3人遂將丙○○帶至該機
    車行2樓，並要求丙○○打電話給人借錢還債，並不准丙○○離
    開該處，王姿敏則因達成任務而離開現場。而甲○○為達成幫
    丁○○追債之任務，便以電話聯絡徐翊家，隨後徐翊家帶同其
    他姓名年籍不詳之2名男子（無證據證明為未成年人）到場
    ，其等3人即與丁○○、王義雄及甲○○等人共同基於剝奪他人
    行動自由之犯意聯絡，由徐翊家拿出斧頭1把脅迫丙○○還錢
    ，並強迫丙○○脫光衣服並下跪而遭人拍照，徐翊家及同行男
    子並拿拖鞋毆打丙○○，以此迫丙○○還錢，惟丙○○仍無法立即
    籌得，王義雄遂拿出空白本票，強迫丙○○簽立如附表所示之
    本票3張，待丙○○簽立後即由丁○○取走，嗣王義雄及丁○○即
    於同日17時許先後離開該機車行。然徐翊家、甲○○與其他2
    名男子仍承前剝奪他人行動自由之犯意聯絡，繼續不讓丙○○
    離去，且於同日19時32分許，徐翊家、甲○○與其中1名男子
    即強迫丙○○共同搭乘計程車至址設高雄市○○區○○路00號花鄉
    汽車旅館，投宿該旅館之303號及305號房，其中徐翊家與甲○○於303號房休息，而丙○○則在305號房由該年籍不詳之男子
    看守，嗣於同日22時，丙○○趁該名男子外出時跳窗逃走，並
    報警處理，始悉上情。
二、案經丙○○訴由高雄市政府警察局前鎮分局報告臺灣高雄地方
    檢察署檢察官偵查起訴。
    理  由
一、上開事實，業據被告丁○○、甲○○、徐翊家、王姿敏於警詢、
    偵訊及本院審理中、被告王義雄則於本院審理中坦承不諱，
    核與證人即告訴人丙○○於警詢及偵訊時具結所證相符，並有
    被告王姿敏於案發當日搭載告訴人之沿途路口監視器錄影畫
    面擷圖9張、上開機車行於案發時之監視器錄影畫面擷圖30
    張、告訴人脫衣下跪之照片擷圖1張、花鄉汽車旅館於案發
    時之監視器錄影畫面擷圖11張、奇美醫療財團法人奇美醫院
    109年4月13日、同年月15日告訴人之診斷證明書各1紙在卷
    可稽，並有如附表所示之本票3張經扣案，此觀高雄市政府
    警察局前鎮分局109年04月20日扣押筆錄、扣押物品目錄表
    暨收據附卷可知。另起訴書認告訴人所簽立如附表所示之3
    張本票係由被告王義雄取走一節，固據證人丙○○於警詢時證
    述在卷〔參本院110年度訴字第643號案件（下稱643號案）警
    一卷第32頁、643號案偵一卷第39頁〕，惟被告丁○○於警詢、
    偵訊及本院審理中均自承上開3張本票嗣後由其取得，當初
    警方扣得上開本票係由被告王義雄交出，是其囑託王義雄代
    她交付等語（參643號案警二卷第15頁、643號案偵一卷第51
    頁、643號案訴字卷第33頁），亦與證人即共同被告甲○○於
    偵訊中所證（參643號案偵一卷第52頁）、證人即共同被告
    王義雄於警詢及偵訊中所證〔參本院110年度訴字第644號案
    件（下稱644號案）警卷第52頁、644號案偵卷第69頁〕相符
    ，而參酌本案起因即是因被告丁○○與告訴人間之金錢債務糾
    紛、被告丁○○要向告訴人追討債務而來，則上開3張本票最
    終由丁○○收取，亦較符合常理，是起訴書此部分認定尚有誤
    會，併予敘明。則綜上足證被告丁○○、甲○○、徐翊家、王姿
    敏及王義雄等5人（下若合稱則稱被告等5人）上開任意性自
    白與事實相符，應堪採信。是被告等5人上開犯行事證明確
    ，堪以認定，均應予依法論科。
二、論罪
  ㈠按刑法第302 條之妨害自由罪，原包括私行拘禁及以其他非
    法方法剝奪人之行動自由而言，所謂非法方法，當包括強暴
    、脅迫、恐嚇等情事在內，行為人於剝奪行動自由行為繼續
    中，恐嚇被害人，並脅迫被害人行無義務之事，自屬包含於
    剝奪被害人行動自由之同一意念之中，縱其所為合於刑法第
    304條、第305條之情形，仍應視為剝奪行動自由之部分行為
    ，而不另論罪。又若於實施強暴之方法剝奪人之行動自由之
    過程中，致被害人受有傷害者，由於此乃施強暴之當然結果
    ，行為人不另論傷害罪。
  ㈡是核被告丁○○、甲○○、徐翊家及王義雄所為，均係犯刑法第3
    02條之非法剝奪他人行動自由罪，其等4人於剝奪告訴人丙○○行動自由期間內，以拿出斧頭、逼其脫衣、下跪及毆打之
    強暴、脅迫方式，迫使告訴人簽立如附表所示之3張本票此
    一無義務之事，目的均出於要求告訴人償還其積欠被告丁○○
    之債務，應認均包含於剝奪告訴人行動自由之同一意念之中
    ，可視為剝奪行動自由之部分行為，均不另論以強制罪。另
    被告王姿敏誘使告訴人丙○○到前開機車行，使被告丁○○、甲○○及王義雄得以在該地點遂行其等剝奪告訴人行動自由之犯
    行，直接予以其等犯罪之便利，則係犯刑法第30條、第302
    條之幫助犯非法剝奪他人行動自由罪。
  ㈢共同正犯暨幫助犯之範圍：
　　另按共同正犯間，對其他共同正犯在犯意聯絡範圍內所實行
    之行為，固應同負全部責任，然若其他共同正犯所實行之行
    為，已逾越犯意聯絡範圍，就此逸出部分，即難令負共同正
    犯之責；幫助犯亦然。是就本案而言，被告丁○○與王義雄2
    人固就其等將告訴人誘使到機車行後不准告訴人離開該處而
    非法剝奪告訴人行動自由一節，有犯意聯絡及行為分擔，而
    應論以共同正犯，然其2人於離開機車行後，對於共同被告
    徐翊家、甲○○及其他2名年籍不詳之男子，再強迫告訴人至
    上述汽車旅館並禁止其離去之非法剝奪告訴人行動自由之犯
    行，則並無證據可證明其等具犯意聯絡及行為分擔，是無從
    認其2人就共同被告徐詡家、甲○○此部分之犯行，應負共同
    正犯之責；另被告王姿敏將告訴人誘至上開機車行，則對告
    訴人於機車行遭人非法剝奪行動自由部分，應有認識而具幫
    助之故意，惟亦無證據證明被告王姿敏知悉告訴人其後遭被
    告徐翊家、甲○○及其他2名男子強迫至上開汽車旅館並非法
    剝奪行動自由一事，是其就此部分亦未在其幫助故意範圍內
    ，併予敘明。
三、科刑
  ㈠被告徐翊家累犯之裁量加重
　　被告徐翊家前因偽造文書及不能安全駕駛案件，經本院分別
    判處有期徒刑2月，定應執行刑為有期徒刑3月，並宣告緩刑
    確定，嗣該緩刑經撤銷，而於107年6月7日易科罰金執行完
    畢一節，有被告徐翊家之前案資料查詢表在卷可參，其於刑
    之執行完畢後5年內再犯本案，構成累犯。而依司法院釋字
    第775號解釋文及理由之意旨，係指構成累犯者，不分情節
    ，一律加重最低本刑，於不符合刑法第59條所定要件之情形
    下，致生行為人所受之刑罰超過其所應負擔罪責之個案，不
    符罪刑相當原則、比例原則。於此範圍內，在修正前，為避
    免發生上述罪刑不相當之情形，法院就該個案應裁量是否加
    重最低本刑；依此，該解釋係指個案應量處最低法定刑、又
    無法適用刑法第59條在內減輕規定之情形，法院應依此解釋
    意旨裁量不予加重最低本刑（最高法院108年度台上字第338
    號判決參照）。惟本件依被告徐翊家構成累犯之前案及本件
    犯罪情節，認尚無應量處最低法定刑，否則罪刑不相當之情
    形；而其於前案執行完畢未至2年，即再為本案犯行，亦可
    見其對刑罰反應力薄弱，是應依前開規定加重其刑。
  ㈡被告王姿敏所為，係幫助犯非法剝奪他人行動自由之犯行，
    應依刑法第30條第2項之規定，按正犯之刑減輕之。
  ㈢爰審酌被告丁○○僅因與告訴人間之債務糾紛，即與被告王義
    雄、甲○○、徐翊家共同剝奪告訴人之行動自由，其中被告徐
    翊家更以脅迫、毆打等手段逼使告訴人簽立本票；而被告王
    姿敏與告訴人並無恩怨或協助，卻受丁○○之挑唆而誘使告訴
    人至機車行，幫助其他被告為上開行為，其等所為，不僅在
    客觀上造成相當程度之法益侵害結果，主觀上更顯現出遵守
    法秩序及尊重他人權益之觀念甚為薄弱，確值相當之非難。
    又考量本案各被告之主要發起責任及參與程度、客觀行為：
    丁○○為向告訴人追討債務而起，就犯罪之發生具有決定性之
    支配關係，應負之刑事責任固較高；惟其與王義雄離開機車
    行後已無再參與後續之非法剝奪告訴人行動自由之犯行；而
    被告甲○○則有全程參與；另被告徐翊家雖係告訴人於機車行
    時中途加入，然有出手脅迫、毆打告訴人之行為，以及各被
    告就上開犯罪事實坦承之階段及程度等犯後態度；另考量被
    告4 人自陳之教育程度及家庭經濟狀況（參643號卷第126至
    127頁）等一切情狀，分別量處如主文第1至5項所示之刑，
    並諭知有期徒刑及拘役易科罰金之折算標準。
四、沒收
    扣案如附表所示之3張本票，係被告丁○○於本案犯罪所得，
    且依丁○○所述，係由其獨得（參前引證詞），並未分予其他
    共同被告，爰依刑法第38條之1 第1 項規定，於丁○○所犯罪
    刑項下宣告沒收。至被告徐翊家所持脅迫告訴人之斧頭1把
    ，未據扣案，且無證據證明現仍存在而未滅失，復非屬必予
    宣告沒收之違禁物，倘若就未扣案之前開物品予以宣告沒收
    ，徒起無益之執行程序，耗費司法資源，而究否能達到預防
    及遏止犯罪之目的（刑法第38條立法理由參照），仍有疑義
    ，是認前開物品欠缺刑法上之重要性，無宣告沒收之必要，
    爰不予宣告沒收，併予敘明。
據上論斷，應依刑事訴訟法第299條第1項前段，判決如主文。
本案經檢察官戊○○提起公訴，檢察官乙○○到庭執行職務。
中　　華　　民　　國　 111　　年　　3 　　月　　16　　日
                  刑事第十三庭  審判長法　官  陳紀璋

                                      法  官  洪毓良

                                      法  官  李怡蓉
　　　　　　　　　　　　　　　　　　　
以上正本證明與原本無異。
如不服本判決應於收受送達後20日內向本院提出上訴書狀，並應
敘述具體理由；如未敘述上訴理由者，應於上訴期間屆滿後20日
內向本院補提理由書（均須按他造當事人之人數附繕本）「切勿
逕送上級法院」。
中　　華　　民　　國　　111 　年　　3 　　月　　17　　日
　　　　　　　　　　　　　　　　　    書記官  胡孝琪

附表：
編號 發票日（民國） 票面金額（新臺幣） 發票人 票據號碼 1 109年4月12日 5萬元 丙○○ No 556158 2 109年4月12日 5萬元 丙○○ No 556159 3 109年4月12日 7萬元 丙○○ No 556163 

本案論罪科刑法條：
中華民國刑法第302條第1項
私行拘禁或以其他非法方法，剝奪人之行動自由者，處 5 年以
下有期徒刑、拘役或 9 千元以下罰金。